---
format:
  typst: 
    papersize: "a0"
    margin:
      x: "5cm"
      y: "5cm"
    fontsize: "30pt"
execute:
  echo: false
  warning: false
  message: false
---

<!-- CABEÇALHO CUSTOMIZADO COM TYPST -->
```{=typst}
#align(center)[
  #image("USP-240x135.jpg", width: 20%)
  
  #v(1em)
  #text(weight: "bold", size: 2.2em)[Fundamentos de Inferência Causal]
  
  #v(0.5em)
  #text(size: 1.2em)[Orientador: Rafael B. Stern]
  
  #v(1em)
  #text(weight: "bold", size: 1.2em)[Daniela Siqi Chen,  Franklin Alonso Alves Bezerra, João Vitor Vasconcelos Lima]
  
  #text(size: 1.1em)[Universidade de São Paulo (USP)]
  
  #v(2em)
]

```

:::: {layout="[1, 1]"}

::: {#intro}

## Introdução e Objetivos

Aqui você contextualiza a sua pesquisa. Qual o problema? Por que ele é importante? Quais são os objetivos principais da sua Iniciação Científica?
:::

::: {#exemplo1}

## Exemplo 1

Apresente a primeira aplicação prática, modelo ou conjunto de dados inicial.
:::

::::

:::: {layout="[1, 1]"}

::: {#exemplo2}

## Exemplo 2

Continue o desenvolvimento da sua pesquisa. Se houver código, os gráficos gerados aparecerão automaticamente aqui.
:::

::: {#exemplo3}

## Exemplo 3

Apresente mais resultados, tabelas de comparação ou imagens explicativas do seu método.
:::

::::

:::: {layout="[1, 1]"}

::: {#exemplo4}

## Aplicação: Aposentadoria e Mercado de Trabalho

**Contexto e Metodologia:**

* **Objetivo:** Avaliar o efeito causal da concessão de aposentadoria sobre a probabilidade de continuar ocupado no mercado de trabalho.
* **Método:** Regressão Descontínua Fuzzy (RDD), explorando o salto na probabilidade de aposentadoria nas idades mínimas do RGPS.
* **Base:** Réplica de Mentlik, Menezes-Filho e Komatsu (2019), usando dados da PNAD 2014.

**1º e 2º Estágios (grupo: Homens Urbanos, corte = 65 anos):**

```{r}
#| label: preparacao-aposentadoria
#| results: hide

library(tidyverse)
library(lubridate)
library(rdrobust)
library(knitr)

download.file(
  "https://zenodo.org/records/19056769/files/pnad2014.rds",
  "pnad2014.rds",
  mode = "wb", quiet = TRUE
)

pnad <- readRDS("pnad2014.rds")

pnad_final <- pnad %>%
  mutate(
    across(c(ANO_NASC, MES_NASC, DIA_NASC), as.numeric),
    DATA_NASCIMENTO = make_date(year = ANO_NASC, month = MES_NASC, day = DIA_NASC),
    DATA_REFERENCIA = as.Date("2014-09-27"),
    IDADE_CONTINUA = as.numeric(difftime(DATA_REFERENCIA, DATA_NASCIMENTO, units = "days")) / 365.25,
    RECEBE_APOSENTADORIA = replace_na(RECEBE_APOSENTADORIA, 0),
    APOSENTADO = if_else(RECEBE_APOSENTADORIA == 1, 1, 0),
    OCUPADO = if_else(TRABALHOU_SEMANA == 1, 1, 0),
    HOMEM = if_else(SEXO == 2, 1, 0),
    RURAL = if_else(SITUACAO_CENSITARIA >= 4, 1, 0)
  ) %>%
  filter(!is.na(IDADE_CONTINUA), IDADE_CONTINUA >= 40, IDADE_CONTINUA <= 100, !is.na(DATA_NASCIMENTO)) %>%
  drop_na(OCUPADO)

config_grupos <- list(
  list(nome = "Homens Urbanos", h_sexo = 1, r = 0, corte = 65),
  list(nome = "Mulheres Urbanas", h_sexo = 0, r = 0, corte = 60),
  list(nome = "Homens Rurais", h_sexo = 1, r = 1, corte = 60),
  list(nome = "Mulheres Rurais", h_sexo = 0, r = 1, corte = 55)
)

rodar_replica_completa <- function(g) {
  df_sub <- pnad_final %>% filter(HOMEM == g$h_sexo, RURAL == g$r)

  res_1st <- rdrobust(y = df_sub$APOSENTADO, x = df_sub$IDADE_CONTINUA, c = g$corte)
  res_2nd <- rdrobust(y = df_sub$OCUPADO, x = df_sub$IDADE_CONTINUA, c = g$corte, fuzzy = df_sub$APOSENTADO)

  data.frame(
    Grupo = g$nome,
    FS_Coef = round(res_1st$coef["Conventional", 1], 3),
    FS_Se = round(res_1st$se["Conventional", 1], 3),
    SS_Coef = round(res_2nd$coef["Conventional", 1], 3),
    SS_Se = round(res_2nd$se["Conventional", 1], 3),
    N_eff = res_2nd$N_h[1] + res_2nd$N_h[2]
  )
}
```

```{r}
#| label: grafico-aposentadoria
#| fig-align: center
#| fig-width: 10
#| fig-height: 5
#| results: hide

dados_h_urbano <- pnad_final %>% filter(HOMEM == 1, RURAL == 0)

par(mfrow = c(1, 2))

invisible(capture.output(
  rdplot(y = dados_h_urbano$APOSENTADO, x = dados_h_urbano$IDADE_CONTINUA, c = 65, p = 4,
         title = "1º Estágio: Aposentadoria", y.label = "Proporção de Aposentados",
         x.label = "Idade Contínua", col.lines = "orange")
))

invisible(capture.output(
  rdplot(y = dados_h_urbano$OCUPADO, x = dados_h_urbano$IDADE_CONTINUA, c = 65, p = 4,
         title = "2º Estágio: Ocupação", y.label = "Ocupação",
         x.label = "Idade Contínua", col.lines = "red")
))

par(mfrow = c(1, 1))
```

**Resultados por grupo (Fuzzy RDD):**

```{r}
#| label: tabela-aposentadoria

tabela_completa <- map_df(config_grupos, rodar_replica_completa)

tabela_poster <- tabela_completa %>%
  transmute(
    Grupo = Grupo,
    `1º Estágio` = paste0(FS_Coef, " (", FS_Se, ")"),
    `2º Estágio` = paste0(SS_Coef, " (", SS_Se, ")"),
    N = N_eff
  )

kable(tabela_poster, align = "lccr")
```
:::

::: {#exemplo5}

## Aplicação: Efeito Causal no País Basco

**Contexto e Metodologia:**

* **Objetivo:** Avaliar o efeito causal dos conflitos armados no País Basco entre 1960 e 1997.
* **Método:** Utilização de Controle Sintético para criar um contrafactual baseado em outras regiões da Espanha não impactadas pelos conflitos.
* **Base:** Replicação do estudo clássico de Abadie e Gardeazabal (2003).

**Evolução do PIB per capita:**

```{r}
#| label: preparacao-dados
#| results: hide

library(tidyverse)
library(Synth)
library(knitr)
data(basque)

dados_preparados <- dataprep(
  foo = basque, predictors = c("school.illit", "school.prim", "school.med", "school.high", "school.post.high", "invest"),
  predictors.op = "mean", time.predictors.prior = 1964:1969,
  special.predictors = list(list("gdpcap", 1960:1969, "mean"), list("sec.agriculture", 1961:1969, "mean"), list("sec.energy", 1961:1969, "mean"), list("sec.industry", 1961:1969, "mean"), list("sec.construction", 1961:1969, "mean"), list("sec.services.venta", 1961:1969, "mean"), list("sec.services.nonventa", 1961:1969, "mean"), list("popdens", 1969, "mean")),
  dependent = "gdpcap", unit.variable = "regionno", unit.names.variable = "regionname", time.variable = "year",
  treatment.identifier = 17, controls.identifier = c(2:16, 18), time.optimize.ssr = 1960:1969, time.plot = 1955:1997
)
```

```{r}
#| label: modelo-grafico
#| fig-align: center
#| fig-width: 8
#| fig-height: 5
#| results: hide

invisible(capture.output({resultado_synth <- synth(data.prep.obj = dados_preparados)}))

path.plot(synth.res = resultado_synth, dataprep.res = dados_preparados,
          Ylab = "PIB per capita (1986 USD)", Xlab = "Ano",
          Legend = c("País Basco", "País Basco Sintético"), Legend.position = "bottomright")
abline(v = 1975, lty = 2, col = "red") 

```

**Resultados do Modelo:**

```{r}
#| label: resultados-finais

anos <- as.numeric(rownames(dados_preparados$Y1plot))
real <- as.vector(dados_preparados$Y1plot)
pesos_w <- resultado_synth$solution.w
sintetico <- as.vector(dados_preparados$Y0plot %*% pesos_w)

tabela_comparacao <- data.frame(Ano = anos, Real = real, Sintetico = sintetico) %>%
  mutate(Gap = Real - Sintetico, Gap_Percentual = (Gap / Sintetico) * 100)

ace_pos_1975 <- tabela_comparacao %>% filter(Ano >= 1975) %>% summarise(ACE_Absoluto = mean(Gap), ACE_Percentual = mean(Gap_Percentual))

tabela_ace <- data.frame(
  Métrica = c("Queda Média Absoluta (em milhares)", "Queda Média Relativa (%)"),
  Estimativa = c(ace_pos_1975$ACE_Absoluto, ace_pos_1975$ACE_Percentual)
)

kable(tabela_ace, digits = 2, col.names = c("Indicador de Impacto (Pós-1975)", "Estimativa do ACE"))

```

:::

::::

:::: {layout="[1, 1]"}

::: {#referencias}

## Referências Bibliográficas

* Autor, A. (2025). *Nome do Artigo Principal*. Revista de Ciências.
* Autor, B. (2026). *Livro de Base da IC*. Editora Universitária.
:::

::: {#agradecimentos}

## Agradecimentos

Agradeço ao meu orientador e aos órgãos de fomento (como CNPq, FAPESP, Capes) que auxiliaram no desenvolvimento deste trabalho.
:::

::::
