---
format:
  typst: 
    papersize: "a0"
    margin:
      x: "5cm"
      y: "5cm"
    fontsize: "30pt"
execute:
  echo: false
  warning: false
  message: false
---

<!-- CABEÇALHO CUSTOMIZADO COM TYPST -->

```{=typst}
#align(center)[
  #image("USP-240x135.jpg", width: 20%)
  
  #v(1em)
  #text(weight: "bold", size: 2.2em)[Fundamentos de Inferência Causal]
  
  #v(0.5em)
  #text(size: 1.2em)[Orientador: Rafael B. Stern]
  
  #v(1em)
  #text(weight: "bold", size: 1.2em)[Daniela Siqi Chen,  Franklin Alonso Alves Bezerra, João Vitor Vasconcelos Lima]
  
  #text(size: 1.1em)[Universidade de São Paulo (USP)]
  
  #v(2em)
]
```
:::::: {layout="[1, 1]"}
::: {#intro}
## Introdução

A inferência causal vai além da identificação de padrões em dados, buscando estabelecer relações de causa e efeito por meio da estimação de cenários contrafactuais — o que teria ocorrido na ausência de uma intervenção. Essa abordagem é fundamental para isolar impactos reais de variáveis, controlando fatores de confusão, e possui ampla aplicação em áreas como economia, políticas públicas e algoritmos de decisão.
:::

::: {#obj}
## Objetivo

Este trabalho teve como objetivo revisar os fundamentos teóricos da inferência causal, com base nos princípios de Fisher e na modelagem gráfica de Judea Pearl, e replicar empiricamente métodos de estimação causal, como critérios backdoor e frontdoor, variáveis instrumentais, regression discontinuity design (RDD) e controle sintético. Os resultados foram organizados em material didático acessível, visando contribuir para o ensino e a aplicação desses métodos em pesquisas observacionais.
:::

::: {#exemplo1}
## Critérios backdoor

**Critério Backdoor:** método utilizado para identificar um conjunto de variáveis que deve ser controlado para estimar o efeito causal de uma variável $X$ sobre um resultado $Y$. O critério busca bloquear os caminhos *backdoor*, isto é, caminhos que conectam $X$ e $Y$ por meio de variáveis de confusão, evitando que associações não causais sejam interpretadas como efeito causal.

##credito_inadimplencia_pitso_michael_2026
:::
::::::

::::: {layout="[1, 1]"}
::: {#exemplo2}
## Critério frontdoor

**Critério Frontdoor:** método utilizado para identificar o efeito causal de uma variável $X$ sobre um resultado $Y$ mesmo quando existe confundimento entre $X$ e $Y$. O critério utiliza uma variável mediadora $M$, que recebe o efeito de $X$ e influencia $Y$, permitindo bloquear os caminhos de confundimento e estimar o efeito causal de $X$ sobre $Y$.

##nivel_instrucao_pais_sobre_rendimento_academico_filhos
:::

::: {#exemplo3}
## Variáveis instrumentais

**Variáveis Instrumentais:** método utilizado para estimar um efeito causal quando existe confundimento entre a variável de tratamento $X$ e o resultado $Y$. Utiliza-se uma variável instrumental $Z$, que influencia $X$, mas não afeta $Y$ diretamente nem está associada aos fatores não observados que influenciam $Y$. Assim, $Z$ permite isolar a variação de $X$ que pode ser utilizada para identificar seu efeito causal sobre $Y$.

##Aplicação: Usando Variação Geográfica na Proximidade de Faculdades para Estimar o Retorno à Escolaridade

**Contexto e Metodologia:**

-   **Objetivo:** Estimar o retorno causal da escolaridade sobre os salários utilizando Variáveis Instrumentais (VI) para superar o problema de endogeneidade.
-   **Método:** Empregando a proximidade geográfica a faculdades de 4 anos como instrumento para a escolaridade.
-   **Base:** Replicação de Card (1993) — NBER Working Paper No. 4483, usando dados de National Longitudinal Survey of Young Men (NLSYM), com dados da rodada de 1976, totalizando 3.010 observações com informações válidas de educação e salário.

```{r setup, include=FALSE}
knitr::opts_chunk$set(
  echo      = FALSE,
  message   = FALSE,
  warning   = FALSE,
  fig.align = "center",
  fig.width = 10,
  fig.height = 5.5,
  dpi       = 150
)

library(tidyverse)
library(kableExtra)
library(scales)

# Tema global
theme_card <- function(base_size = 12) {
  theme_minimal(base_size = base_size) +
  theme(
    plot.title       = element_text(size = 14, face = "bold", margin = margin(b = 6)),
    plot.subtitle    = element_text(size = 11, color = "grey40", margin = margin(b = 10)),
    plot.caption     = element_text(size = 9,  color = "grey50", margin = margin(t = 8)),
    axis.title       = element_text(size = 10, color = "grey30"),
    axis.text        = element_text(size = 9,  color = "grey40"),
    panel.grid.major = element_line(color = "grey92", linewidth = 0.4),
    panel.grid.minor = element_blank(),
    legend.position  = "bottom",
    legend.text      = element_text(size = 10),
    legend.title     = element_blank()
  )
}

# Cores
COR_VI   <- "#185FA5"
COR_PROX <- "#185FA5"
COR_SEM  <- "#888780"
```

**Efeito da proximidade na escolaridade**

```{r}
# Dados da Figura 1
fig1_dados <- tibble(
  quartil     = c(1, 2, 3, 4, 1, 2, 3, 4),
  educacao    = c(11.0, 13.0, 13.9, 15.2,
                  12.1, 13.4, 14.3, 15.4),
  grupo       = rep(c("Sem faculdade próxima", "Com faculdade próxima"), each = 4)
) %>%
  mutate(
    grupo = factor(grupo, levels = c("Sem faculdade próxima", "Com faculdade próxima")),
    diff  = if_else(quartil == 1, "Δ = 1,1 anos", NA_character_)
  )

# Diferenças por quartil
diffs <- tibble(
  quartil  = 1:4,
  delta    = c(1.1, 0.4, 0.4, 0.2),
  y_label  = c(11.55, 13.20, 14.10, 15.30)
)

ggplot(fig1_dados, aes(x = quartil, y = educacao,
                       color = grupo, shape = grupo,
                       linetype = grupo)) +
  geom_line(linewidth = 1.0) +
  geom_point(size = 4) +
  # Anotação das diferenças
  geom_segment(data = diffs,
               aes(x = quartil - 0.05, xend = quartil - 0.05,
                   y = y_label - delta/2, yend = y_label + delta/2),
               inherit.aes = FALSE,
               color = "grey50", linewidth = 0.4,
               arrow = arrow(ends = "both", length = unit(0.06,"inches"), type = "open")) +
  geom_label(data = diffs,
             aes(x = quartil + 0.28, y = y_label,
                 label = paste0("Δ=", delta)),
             inherit.aes = FALSE,
             size = 3, color = "grey30", label.size = 0,
             fill = "white") +
  scale_x_continuous(
    breaks = 1:4,
    labels = c("1º\n(menor prev.)", "2º", "3º", "4º\n(maior prev.)")
  ) +
  scale_y_continuous(
    breaks = seq(10, 16, 1),
    limits = c(10.5, 16)
  ) +
  scale_color_manual(values = c("Sem faculdade próxima" = COR_SEM,
                                 "Com faculdade próxima" = COR_PROX)) +
  scale_shape_manual(values = c("Sem faculdade próxima" = 15,
                                 "Com faculdade próxima" = 16)) +
  scale_linetype_manual(values = c("Sem faculdade próxima" = "dashed",
                                    "Com faculdade próxima" = "solid")) +
  labs(
    title    = "Média de anos de educação por quartil de educação prevista",
    subtitle = "A presença de faculdade próxima tem maior impacto no 1º quartil (menor escolaridade prevista)",
    x        = "Quartil de educação prevista",
    y        = "Média de anos de educação",
    caption  = "Fonte: Reprodução da Figura 1 de Card (1993)."
  ) +
  theme_card()
```

No 1º quartil (menor escolaridade prevista), a presença de uma faculdade próxima aumenta a educação média em \~1,1 ano. Nos quartis superiores, o efeito cai para 0,2–0,4 anos — evidência de heterogeneidade no impacto do instrumento, indicando que o instrumento afeta principalmente filhos de famílias com baixa escolaridade parental.

**Estimativas de Variáveis Instrumentais (resultado central)**

```{r}
# Dados da Tabela 3
tab3_plot <- tibble(
  especificacao = factor(
    c("A — sem\nbackground", "A — com\nbackground",
      "B — sem\nbackground", "B — com\nbackground"),
    levels = c("A — sem\nbackground", "A — com\nbackground",
               "B — sem\nbackground", "B — com\nbackground")
  ),
  vi   = c(0.132, 0.140, 0.122, 0.132),
  ep   = c(0.055, 0.055, 0.046, 0.049)
)

ggplot(tab3_plot, aes(x = especificacao, y = vi)) +
  geom_col(fill = COR_VI, alpha = 0.85, width = 0.5) +
  geom_errorbar(
    aes(ymin = vi - ep, ymax = vi + ep),
    width = 0.18, linewidth = 0.7
  ) +
  geom_text(
    aes(label = sprintf("%.3f", vi), y = vi + ep + 0.005),
    size = 3.5, vjust = 0, fontface = "bold"
  ) +
  scale_y_continuous(
    limits = c(0, 0.22),
    breaks = seq(0, 0.20, 0.05),
    labels = scales::percent_format(accuracy = 1)
  ) +
  labs(
    title    = "Estimativas do retorno à educação por Variáveis Instrumentais",
    subtitle = "Instrumento: presença de faculdade de 4 anos no mercado local em 1966",
    x        = "Especificação",
    y        = "Retorno estimado por ano de educação",
    caption  = "Barras de erro = ±1 EP. Painel A: experiência exógena. Painel B: experiência endógena (instrumentalizada por idade²).\nFonte: Reprodução da Tabela 3 de Card (1993)."
  ) +
  theme_card()
```

As estimativas de VI ficam entre 12,2% e 14,0% por ano adicional de escolaridade. Crescer perto de uma faculdade tem efeito positivo e significativo tanto sobre a educação (+0,32 a +0,38 anos) quanto sobre os salários (+4,2 a +4,8%).

**Síntese de todos os estimadores de VI**

```{r}
# Dados da Tabela 5
p_sintese <- tibble(
  estimador = factor(
    c("VI básico\n(prox. 4 anos)",
      "VI interação\nbinária",
      "VI interação\n8 classes",
      "VI 9 interações\n(over-ID)"),
    levels = c("VI básico\n(prox. 4 anos)",
               "VI interação\nbinária",
               "VI interação\n8 classes",
               "VI 9 interações\n(over-ID)")
  ),
  coef = c(0.132, 0.093, 0.097, 0.115),
  ep   = c(0.049, 0.065, 0.048, 0.034)
)

ggplot(p_sintese, aes(x = estimador, y = coef)) +
  geom_col(fill = COR_VI, alpha = 0.85, width = 0.5) +
  geom_errorbar(aes(ymin = coef - ep, ymax = coef + ep),
                width = 0.2, linewidth = 0.8) +
  geom_text(aes(label = sprintf("%.3f", coef)),
            vjust = -1.3, size = 3.5, fontface = "bold") +
  scale_y_continuous(
    limits = c(0, 0.22),
    breaks = seq(0, 0.20, 0.05),
    labels = scales::percent_format(accuracy = 1)
  ) +
  labs(
    title    = "Síntese — todos os estimadores de VI",
    subtitle = "O over-ID test não rejeita a validade conjunta dos instrumentos (p = 0,28–0,38)",
    x        = NULL,
    y        = "Retorno por ano de educação",
    caption  = "Barras de erro = ±1 EP. Fonte: Síntese das Tabelas 3–5 de Card (1993)."
  ) +
  theme_card()
```

O efeito direto da proximidade sobre os salários é estatisticamente insignificante em todas as especificações (coeficiente ≈ 0,013–0,015, EP ≈ 0,024–0,029). O instrumento age exclusivamente via decisão educacional. O teste de sobre-identificação não rejeita a validade conjunta dos instrumentos (p = 0,28–0,38).

```{r}
tab_concl <- tibble(
  Resultado = c(
    "Retorno à educação por ano adicional (VI)",
    "Efeito da proximidade na escolaridade",
    "Efeito da proximidade nos salários",
    "Efeito direto da proximidade nos salários"
  ),
  Estimativa = c(
    "**12–14%**",
    "**+0,32 a +0,38 anos**",
    "**+4,2 a +4,8%**",
    "~0,015 (não significativo)"
  ),
  Interpretação = c(
    "Retorno causal estimado via proximidade a faculdades",
    "Crescer perto de uma faculdade eleva a escolaridade",
    "Efeito indireto via educação — consistente com o instrumento",
    "Instrumento válido — a proximidade age só via educação"
  )
)

tab_concl %>%
  kbl(
    caption = "Síntese das estimativas de Variáveis Instrumentais",
    align   = c("l", "c", "l")
  ) %>%
  kable_styling(bootstrap_options = c("striped", "hover", "condensed"), 
                full_width = TRUE) %>%
  row_spec(1, bold = TRUE, background = "#eef4fb") %>%
  row_spec(4, background = "#eafbea") %>%
  column_spec(2, bold = TRUE, width = "10em")
```

**Resultado:**Card (1993) mostrou que estudar gera um ganho de 12% a 14% ao ano, especialmente para jovens de famílias mais pobres — que muitas vezes estudam menos por falta de dinheiro e não por falta de capacidade.
:::
:::::

::::: {layout="[1, 1]"}
::: {#exemplo4}
## RDD

**Regressão Descontínua Fuzzy (RDD):** método utilizado para estimar efeitos causais quando a probabilidade de receber um tratamento muda de forma descontínua ao redor de um determinado ponto de corte. No caso *fuzzy*, ultrapassar o ponto de corte não determina o tratamento, mas altera sua probabilidade de recebê-lo. Essa mudança é utilizada para identificar o efeito causal do tratamento sobre o resultado próximo ao ponto de corte.

## Aplicação: Aposentadoria e Mercado de Trabalho

**Contexto e Metodologia:**

-   **Objetivo:** Avaliar o efeito causal da concessão de aposentadoria sobre a probabilidade de continuar ocupado no mercado de trabalho.
-   **Método:** Regressão Descontínua Fuzzy (RDD), explorando o salto na probabilidade de aposentadoria nas idades mínimas do RGPS.
-   **Base:** Réplica de Mentlik, Menezes-Filho e Komatsu (2019), usando dados da PNAD 2014.

**1º e 2º Estágios (grupo: Homens Urbanos, corte = 65 anos):**

```{r}
#| label: preparacao-aposentadoria
#| results: hide

library(tidyverse)
library(lubridate)
library(rdrobust)
library(knitr)

download.file(
  "https://zenodo.org/records/19056769/files/pnad2014.rds",
  "pnad2014.rds",
  mode = "wb", quiet = TRUE
)

pnad <- readRDS("pnad2014.rds")

pnad_final <- pnad %>%
  mutate(
    across(c(ANO_NASC, MES_NASC, DIA_NASC), as.numeric),
    DATA_NASCIMENTO = make_date(year = ANO_NASC, month = MES_NASC, day = DIA_NASC),
    DATA_REFERENCIA = as.Date("2014-09-27"),
    IDADE_CONTINUA = as.numeric(difftime(DATA_REFERENCIA, DATA_NASCIMENTO, units = "days")) / 365.25,
    RECEBE_APOSENTADORIA = replace_na(RECEBE_APOSENTADORIA, 0),
    APOSENTADO = if_else(RECEBE_APOSENTADORIA == 1, 1, 0),
    OCUPADO = if_else(TRABALHOU_SEMANA == 1, 1, 0),
    HOMEM = if_else(SEXO == 2, 1, 0),
    RURAL = if_else(SITUACAO_CENSITARIA >= 4, 1, 0)
  ) %>%
  filter(!is.na(IDADE_CONTINUA), IDADE_CONTINUA >= 40, IDADE_CONTINUA <= 100, !is.na(DATA_NASCIMENTO)) %>%
  drop_na(OCUPADO)

config_grupos <- list(
  list(nome = "Homens Urbanos", h_sexo = 1, r = 0, corte = 65),
  list(nome = "Mulheres Urbanas", h_sexo = 0, r = 0, corte = 60),
  list(nome = "Homens Rurais", h_sexo = 1, r = 1, corte = 60),
  list(nome = "Mulheres Rurais", h_sexo = 0, r = 1, corte = 55)
)

rodar_replica_completa <- function(g) {
  df_sub <- pnad_final %>% filter(HOMEM == g$h_sexo, RURAL == g$r)

  res_1st <- rdrobust(y = df_sub$APOSENTADO, x = df_sub$IDADE_CONTINUA, c = g$corte)
  res_2nd <- rdrobust(y = df_sub$OCUPADO, x = df_sub$IDADE_CONTINUA, c = g$corte, fuzzy = df_sub$APOSENTADO)

  data.frame(
    Grupo = g$nome,
    FS_Coef = round(res_1st$coef["Conventional", 1], 3),
    FS_Se = round(res_1st$se["Conventional", 1], 3),
    SS_Coef = round(res_2nd$coef["Conventional", 1], 3),
    SS_Se = round(res_2nd$se["Conventional", 1], 3),
    N_eff = res_2nd$N_h[1] + res_2nd$N_h[2]
  )
}
```

```{r}
#| label: grafico-aposentadoria
#| fig-align: center
#| fig-width: 10
#| fig-height: 5
#| results: hide

dados_h_urbano <- pnad_final %>% filter(HOMEM == 1, RURAL == 0)

par(mfrow = c(1, 2))

invisible(capture.output(
  rdplot(y = dados_h_urbano$APOSENTADO, x = dados_h_urbano$IDADE_CONTINUA, c = 65, p = 4,
         title = "1º Estágio: Aposentadoria", y.label = "Proporção de Aposentados",
         x.label = "Idade Contínua", col.lines = "orange")
))

invisible(capture.output(
  rdplot(y = dados_h_urbano$OCUPADO, x = dados_h_urbano$IDADE_CONTINUA, c = 65, p = 4,
         title = "2º Estágio: Ocupação", y.label = "Ocupação",
         x.label = "Idade Contínua", col.lines = "red")
))

par(mfrow = c(1, 1))
```

**Resultados por grupo (Fuzzy RDD):**

```{r}
#| label: tabela-aposentadoria

tabela_completa <- map_df(config_grupos, rodar_replica_completa)

tabela_poster <- tabela_completa %>%
  transmute(
    Grupo = Grupo,
    `1º Estágio` = paste0(FS_Coef, " (", FS_Se, ")"),
    `2º Estágio` = paste0(SS_Coef, " (", SS_Se, ")"),
    N = N_eff
  )

kable(tabela_poster, align = "lccr")
```
:::

::: {#exemplo5}
##Critério Sintético

**Critério Sintético:** conjunto de nove critérios (força da associação, consistência, especificidade, temporalidade, gradiente biológico, plausibilidade, coerência, experimento e analogia) utilizados como referencial para avaliar se uma relação observada entre uma variável $X$ e um resultado $Y$ é, de fato, causal. O critério sintético não se baseia em um único teste estatístico, mas na análise ponderada do conjunto de evidências disponíveis: quanto mais critérios forem satisfeitos, maior a confiança na inferência causal, reduzindo a probabilidade de que a associação seja explicada por viés, confundimento ou acaso.

## Aplicação: Efeito Causal no País Basco

**Contexto e Metodologia:**

-   **Objetivo:** Avaliar o efeito causal dos conflitos armados no País Basco entre 1960 e 1997.
-   **Método:** Utilização de Controle Sintético para criar um contrafactual baseado em outras regiões da Espanha não impactadas pelos conflitos.
-   **Base:** Replicação do estudo clássico de Abadie e Gardeazabal (2003).

**Evolução do PIB per capita:**

```{r}
#| label: preparacao-dados
#| results: hide

library(tidyverse)
library(Synth)
library(knitr)
data(basque)

dados_preparados <- dataprep(
  foo = basque, predictors = c("school.illit", "school.prim", "school.med", "school.high", "school.post.high", "invest"),
  predictors.op = "mean", time.predictors.prior = 1964:1969,
  special.predictors = list(list("gdpcap", 1960:1969, "mean"), list("sec.agriculture", 1961:1969, "mean"), list("sec.energy", 1961:1969, "mean"), list("sec.industry", 1961:1969, "mean"), list("sec.construction", 1961:1969, "mean"), list("sec.services.venta", 1961:1969, "mean"), list("sec.services.nonventa", 1961:1969, "mean"), list("popdens", 1969, "mean")),
  dependent = "gdpcap", unit.variable = "regionno", unit.names.variable = "regionname", time.variable = "year",
  treatment.identifier = 17, controls.identifier = c(2:16, 18), time.optimize.ssr = 1960:1969, time.plot = 1955:1997
)
```

```{r}
#| label: modelo-grafico
#| fig-align: center
#| fig-width: 8
#| fig-height: 5
#| results: hide

invisible(capture.output({resultado_synth <- synth(data.prep.obj = dados_preparados)}))

path.plot(synth.res = resultado_synth, dataprep.res = dados_preparados,
          Ylab = "PIB per capita (1986 USD)", Xlab = "Ano",
          Legend = c("País Basco", "País Basco Sintético"), Legend.position = "bottomright")
abline(v = 1975, lty = 2, col = "red") 

```

**Resultados do Modelo:**

```{r}
#| label: resultados-finais

anos <- as.numeric(rownames(dados_preparados$Y1plot))
real <- as.vector(dados_preparados$Y1plot)
pesos_w <- resultado_synth$solution.w
sintetico <- as.vector(dados_preparados$Y0plot %*% pesos_w)

tabela_comparacao <- data.frame(Ano = anos, Real = real, Sintetico = sintetico) %>%
  mutate(Gap = Real - Sintetico, Gap_Percentual = (Gap / Sintetico) * 100)

ace_pos_1975 <- tabela_comparacao %>% filter(Ano >= 1975) %>% summarise(ACE_Absoluto = mean(Gap), ACE_Percentual = mean(Gap_Percentual))

tabela_ace <- data.frame(
  Métrica = c("Queda Média Absoluta (em milhares)", "Queda Média Relativa (%)"),
  Estimativa = c(ace_pos_1975$ACE_Absoluto, ace_pos_1975$ACE_Percentual)
)

kable(tabela_ace, digits = 2, col.names = c("Indicador de Impacto (Pós-1975)", "Estimativa do ACE"))

```
:::
:::::

::::: {layout="[1, 1]"}
::: {#referencias}
## Referências Bibliográficas

-   Autor, A. (2025). *Nome do Artigo Principal*. Revista de Ciências.
-   Autor, B. (2026). *Livro de Base da IC*. Editora Universitária.
-   Card, D. (1993). Using Geographic Variation in College Proximity to Estimate the Return to Schooling. NBER Working Paper No. 4483.
-   Angrist, J. D. & Imbens, G. W. (1994). Identification and Estimation of Local Average Treatment Effects. Econometrica, 62(2): 467–475.
:::

::: {#agradecimentos}
## Agradecimentos

Agradeço ao meu orientador e aos órgãos de fomento (como CNPq, FAPESP, Capes) que auxiliaram no desenvolvimento deste trabalho.
:::
:::::
