---
format:
  typst: 
    papersize: "a0"
    margin:
      x: "5cm"
      y: "5cm"
    fontsize: "18pt"
execute:
  echo: false
  warning: false
  message: false
---

<!-- CABEÇALHO CUSTOMIZADO COM TYPST -->

```{=typst}
#align(center)[
  #image("USP-240x135.jpg", width: 10%)
  
  #v(1em)
  #text(weight: "bold", size: 2.2em)[Fundamentos de Inferência Causal]
  
  #v(0.5em)
  #text(size: 1.2em)[Orientador: Rafael B. Stern]
  
  #v(1em)
  #text(weight: "bold", size: 1.2em)[Daniela Siqi Chen,  Franklin Alonso Alves Bezerra, João Vitor Vasconcelos Lima]
  
  #text(size: 1.1em)[Universidade de São Paulo (USP)]
  
  #v(2em)
]
```

:::: {layout="[1, 1]"}

::: {#intro}
## Introdução

A inferência causal vai além da identificação de padrões em dados, buscando estabelecer relações de causa e efeito por meio da estimação de cenários contrafactuais — o que teria ocorrido na ausência de uma intervenção. Essa abordagem é fundamental para isolar impactos reais de variáveis, controlando fatores de confusão, e possui ampla aplicação em áreas como economia, políticas públicas e algoritmos de decisão.
:::

::: {#obj}
## Objetivo

Este trabalho teve como objetivo revisar os fundamentos teóricos da inferência causal, com base nos princípios de Fisher e na modelagem gráfica de Judea Pearl, e replicar empiricamente métodos de estimação causal, como critérios backdoor e frontdoor, variáveis instrumentais, regression discontinuity design (RDD) e controle sintético. Os resultados foram organizados em material didático acessível, visando contribuir para o ensino e a aplicação desses métodos em pesquisas observacionais.
:::

::::

<!-- ============ GRADE DE EXEMPLOS: 3 COLUNAS x 2 LINHAS ============ -->

:::: {layout="[1, 1, 1]"}

::: {#exemplo1}
## Critérios backdoor

**Critério Backdoor:** método utilizado para identificar um conjunto de variáveis que deve ser controlado para estimar o efeito causal de uma variável $X$ sobre um resultado $Y$. O critério busca bloquear os caminhos *backdoor*, isto é, caminhos que conectam $X$ e $Y$ por meio de variáveis de confusão, evitando que associações não causais sejam interpretadas como efeito causal.
:::

::: {#exemplo2}
## Critério frontdoor

**Critério Frontdoor:** método utilizado para identificar o efeito causal de uma variável $X$ sobre um resultado $Y$ mesmo quando existe confundimento entre $X$ e $Y$. O critério utiliza uma variável mediadora $M$, que recebe o efeito de $X$ e influencia $Y$, permitindo bloquear os caminhos de confundimento e estimar o efeito causal de $X$ sobre $Y$.
:::

::: {#exemplo3}
## Variáveis instrumentais

**Variáveis Instrumentais:** método utilizado para estimar um efeito causal quando existe confundimento entre a variável de tratamento $X$ e o resultado $Y$. Utiliza-se uma variável instrumental $Z$, que influencia $X$, mas não afeta $Y$ diretamente nem está associada aos fatores não observados que influenciam $Y$. Assim, $Z$ permite isolar a variação de $X$ que pode ser utilizada para identificar seu efeito causal sobre $Y$.

**Aplicação: Proximidade de Faculdades e Retorno à Escolaridade (Card, 1993)**

*   **Objetivo:** Estimar o retorno causal da escolaridade sobre os salários utilizando Variáveis Instrumentais (VI) para superar a endogeneidade.
*   **Método:** Emprego da proximidade geográfica a faculdades de 4 anos como instrumento para a escolaridade.

```{r}
#| label: vi-graficos-patchwork
#| fig-align: center
#| fig-width: 14
#| fig-height: 4.8
#| results: hide

library(tidyverse)
library(scales)
library(patchwork)

# Tema otimizado para o grid 1x3
theme_card <- function(base_size = 9) {
  theme_minimal(base_size = base_size) +
  theme(
    plot.title       = element_text(size = 9, face = "bold", margin = margin(b = 4)),
    plot.subtitle    = element_text(size = 7.5, color = "grey40", margin = margin(b = 6)),
    plot.caption     = element_text(size = 6.5,  color = "grey50", margin = margin(t = 6)),
    axis.title       = element_text(size = 8, color = "grey30"),
    axis.text        = element_text(size = 7,  color = "grey40"),
    panel.grid.major = element_line(color = "grey92", linewidth = 0.3),
    panel.grid.minor = element_blank(),
    legend.position  = "bottom",
    legend.text      = element_text(size = 7),
    legend.title     = element_blank(),
    plot.margin      = margin(4, 4, 4, 4)
  )
}
COR_VI <- "#185FA5"; COR_PROX <- "#185FA5"; COR_SEM <- "#888780"

# --- Gráfico 1: Efeito na Escolaridade ---
fig1_dados <- tibble(
  quartil  = c(1, 2, 3, 4, 1, 2, 3, 4),
  educacao = c(11.0, 13.0, 13.9, 15.2, 12.1, 13.4, 14.3, 15.4),
  grupo    = rep(c("Sem facul. próxima", "Com facul. próxima"), each = 4)
) %>% mutate(grupo = factor(grupo, levels = c("Sem facul. próxima", "Com facul. próxima")))

diffs <- tibble(quartil = 1:4, delta = c(1.1, 0.4, 0.4, 0.2), y_label = c(11.55, 13.20, 14.10, 15.30))

p1 <- ggplot(fig1_dados, aes(x = quartil, y = educacao, color = grupo, shape = grupo, linetype = grupo)) +
  geom_line(linewidth = 0.8) +
  geom_point(size = 2.5) +
  geom_segment(data = diffs, aes(x = quartil - 0.05, xend = quartil - 0.05, y = y_label - delta/2, yend = y_label + delta/2),
               inherit.aes = FALSE, color = "grey50", linewidth = 0.4, arrow = arrow(ends = "both", length = unit(0.06,"inches"))) +
  geom_label(data = diffs, aes(x = quartil + 0.28, y = y_label, label = paste0("Δ=", delta)),
             inherit.aes = FALSE, size = 2.2, color = "grey30", label.size = 0, fill = "white") +
  scale_x_continuous(breaks = 1:4, labels = c("1º\n(menor prev.)", "2º", "3º", "4º\n(maior prev.)")) +
  scale_color_manual(values = c("Sem facul. próxima" = COR_SEM, "Com facul. próxima" = COR_PROX)) +
  labs(title = "Educação por quartil previsto", subtitle = "Impacto maior no 1º quartil", x = "Quartil de educação prevista", y = "Anos de educação (média)") +
  theme_card()

# --- Gráfico 2: Estimativas de VI (Painéis A e B) ---
tab3_plot <- tibble(
  especificacao = factor(c("A — sem\nbackg.", "A — com\nbackg.", "B — sem\nbackg.", "B — com\nbackg."), levels = c("A — sem\nbackg.", "A — com\nbackg.", "B — sem\nbackg.", "B — com\nbackg.")),
  vi = c(0.132, 0.140, 0.122, 0.132), ep = c(0.055, 0.055, 0.046, 0.049)
)
p2 <- ggplot(tab3_plot, aes(x = especificacao, y = vi)) +
  geom_col(fill = COR_VI, alpha = 0.85, width = 0.5) +
  geom_errorbar(aes(ymin = vi - ep, ymax = vi + ep), width = 0.18, linewidth = 0.5) +
  geom_text(aes(label = sprintf("%.3f", vi), y = vi + ep + 0.005), size = 2.6, vjust = 0, fontface = "bold") +
  scale_y_continuous(limits = c(0, 0.22), breaks = seq(0, 0.20, 0.05), labels = scales::percent_format(accuracy = 1)) +
  labs(title = "Retorno à educação por VI", subtitle = "Instrumento: faculdade local", x = "Especificação", y = "Retorno por ano") +
  theme_card()

# --- Gráfico 3: Síntese de todos os Estimadores ---
p_sintese <- tibble(
  estimador = factor(c("VI básico", "VI inter.\nbinária", "VI inter.\n8 classes", "VI 9 inter.\n(over-ID)"), levels = c("VI básico", "VI inter.\nbinária", "VI inter.\n8 classes", "VI 9 inter.\n(over-ID)")),
  coef = c(0.132, 0.093, 0.097, 0.115), ep = c(0.049, 0.065, 0.048, 0.034)
)
p3 <- ggplot(p_sintese, aes(x = estimador, y = coef)) +
  geom_col(fill = COR_VI, alpha = 0.85, width = 0.5) +
  geom_errorbar(aes(ymin = coef - ep, ymax = coef + ep), width = 0.18, linewidth = 0.5) +
  geom_text(aes(label = sprintf("%.3f", coef)), vjust = -1.3, size = 2.6, fontface = "bold") +
  scale_y_continuous(limits = c(0, 0.22), breaks = seq(0, 0.20, 0.05), labels = scales::percent_format(accuracy = 1)) +
  labs(title = "Síntese dos estimadores (VI)", subtitle = "Validade conjunta aceita", x = "Estimador", y = "Retorno por ano") +
  theme_card()

# --- Renderizar lado a lado ---
p_final <- p1 | p2 | p3
p_final

```

**Síntese dos Resultados:** A proximidade de uma faculdade aumenta a educação média em ~1,1 ano no 1º quartil, indicando que o instrumento afeta principalmente jovens de famílias com baixa escolaridade prevista. As estimativas de VI demonstram um retorno entre 12% e 14% por ano adicional de escolaridade. O efeito direto da proximidade sobre os salários é estatisticamente insignificante, sugerindo que o instrumento age exclusivamente via decisão educacional.

```{r}
#| label: tabela-vi

tab_concl <- tibble(
  Resultado = c("Retorno à educação (VI)", "Efeito na escolaridade", "Efeito direto nos salários"),
  Estimativa = c("**12–14%**", "**+0,32 a +0,38 anos**", "~0,015 (n.s.)")
)

knitr::kable(tab_concl, align = c("l", "c"))

```

:::

::::

:::: {layout="[1, 1, 1]"}

::: {#exemplo4}
## RDD

**Regressão Descontínua Fuzzy (RDD):** método utilizado para estimar efeitos causais quando a probabilidade de receber um tratamento muda de forma descontínua ao redor de um determinado ponto de corte. No caso *fuzzy*, ultrapassar o ponto de corte não determina o tratamento, mas altera sua probabilidade de recebê-lo.

**Aplicação: Aposentadoria e Mercado de Trabalho**

* **Objetivo:** Avaliar o efeito causal da concessão de aposentadoria sobre a probabilidade de continuar ocupado.
* **Método:** RDD Fuzzy, explorando o salto na probabilidade de aposentadoria nas idades mínimas do RGPS.
* **Base:** Réplica de Mentlik, Menezes-Filho e Komatsu (2019), PNAD 2014.

```{r}
#| label: preparacao-aposentadoria
#| results: hide

library(tidyverse)
library(lubridate)
library(rdrobust)
library(knitr)

if(!file.exists("pnad2014.rds")){
  download.file(
    "https://zenodo.org/records/19056769/files/pnad2014.rds",
    "pnad2014.rds",
    mode = "wb", quiet = TRUE
  )
}

pnad <- readRDS("pnad2014.rds")

pnad_final <- pnad %>%
  mutate(
    across(c(ANO_NASC, MES_NASC, DIA_NASC), as.numeric),
    DATA_NASCIMENTO = make_date(year = ANO_NASC, month = MES_NASC, day = DIA_NASC),
    DATA_REFERENCIA = as.Date("2014-09-27"),
    IDADE_CONTINUA = as.numeric(difftime(DATA_REFERENCIA, DATA_NASCIMENTO, units = "days")) / 365.25,
    RECEBE_APOSENTADORIA = replace_na(RECEBE_APOSENTADORIA, 0),
    APOSENTADO = if_else(RECEBE_APOSENTADORIA == 1, 1, 0),
    OCUPADO = if_else(TRABALHOU_SEMANA == 1, 1, 0),
    HOMEM = if_else(SEXO == 2, 1, 0),
    RURAL = if_else(SITUACAO_CENSITARIA >= 4, 1, 0)
  ) %>%
  filter(!is.na(IDADE_CONTINUA), IDADE_CONTINUA >= 40, IDADE_CONTINUA <= 100, !is.na(DATA_NASCIMENTO)) %>%
  drop_na(OCUPADO)

config_grupos <- list(
  list(nome = "Homens Urbanos", h_sexo = 1, r = 0, corte = 65),
  list(nome = "Mulheres Urbanas", h_sexo = 0, r = 0, corte = 60),
  list(nome = "Homens Rurais", h_sexo = 1, r = 1, corte = 60),
  list(nome = "Mulheres Rurais", h_sexo = 0, r = 1, corte = 55)
)

rodar_replica_completa <- function(g) {
  df_sub <- pnad_final %>% filter(HOMEM == g$h_sexo, RURAL == g$r)

  res_1st <- rdrobust(y = df_sub$APOSENTADO, x = df_sub$IDADE_CONTINUA, c = g$corte)
  res_2nd <- rdrobust(y = df_sub$OCUPADO, x = df_sub$IDADE_CONTINUA, c = g$corte, fuzzy = df_sub$APOSENTADO)

  data.frame(
    Grupo = g$nome,
    FS_Coef = round(res_1st$coef["Conventional", 1], 3),
    FS_Se = round(res_1st$se["Conventional", 1], 3),
    SS_Coef = round(res_2nd$coef["Conventional", 1], 3),
    SS_Se = round(res_2nd$se["Conventional", 1], 3),
    N_eff = res_2nd$N_h[1] + res_2nd$N_h[2]
  )
}
```

```{r}
#| label: grafico-aposentadoria
#| fig-align: center
#| fig-width: 9
#| fig-height: 4.6
#| results: hide

library(patchwork)

# Convenção de cor por sexo (mesma usada na réplica completa)
cor_grupo <- function(h_sexo) if (h_sexo == 1) "orange" else "red"

# Gera cada rdplot como objeto ggplot "puro". hide = TRUE evita que o
# rdrobust desenhe o plot sozinho (o que quebraria o grid do Typst);
# em vez disso capturamos $rdplot e aplicamos um tema compacto para
# caber nos 8 painéis lado a lado.
gerar_rdplot <- function(y, x, corte, titulo, y_label, cor) {
  rd <- suppressWarnings(suppressMessages(
    rdplot(
      y = y, x = x, c = corte, p = 4,
      title = titulo, y.label = y_label, x.label = "Idade",
      col.lines = cor, hide = TRUE
    )
  ))
  rd$rdplot +
    theme_minimal(base_size = 7) +
    theme(
      plot.title  = element_text(size = 7.5, face = "bold", hjust = 0.5),
      axis.title  = element_text(size = 6.5),
      axis.text   = element_text(size = 6),
      plot.margin = margin(2, 3, 2, 3)
    )
}

# Linha de cima: 1º estágio (salto na Aposentadoria), um painel por grupo
plots_1st <- map(config_grupos, function(g) {
  df_sub <- pnad_final %>% filter(HOMEM == g$h_sexo, RURAL == g$r)
  gerar_rdplot(
    y = df_sub$APOSENTADO, x = df_sub$IDADE_CONTINUA, corte = g$corte,
    titulo = paste0(g$nome, "\n1º Est.: Aposentadoria"),
    y_label = "Aposentados", cor = cor_grupo(g$h_sexo)
  )
})

# Linha de baixo: 2º estágio (efeito na Ocupação), um painel por grupo
plots_2nd <- map(config_grupos, function(g) {
  df_sub <- pnad_final %>% filter(HOMEM == g$h_sexo, RURAL == g$r)
  gerar_rdplot(
    y = df_sub$OCUPADO, x = df_sub$IDADE_CONTINUA, corte = g$corte,
    titulo = paste0(g$nome, "\n2º Est.: Ocupação"),
    y_label = "Ocupação", cor = cor_grupo(g$h_sexo)
  )
})

# Une os 8 ggplots num único objeto (4 colunas x 2 linhas) — um único
# float para o Typst, sem risco de invadir as subseções vizinhas
painel_rdd <-
  wrap_plots(plots_1st, nrow = 1) /
  wrap_plots(plots_2nd, nrow = 1)

painel_rdd
```

```{r}
#| label: tabela-aposentadoria

tabela_completa <- map_df(config_grupos, rodar_replica_completa)

tabela_poster <- tabela_completa %>%
  transmute(
    Grupo = Grupo,
    `1º Est.` = paste0(FS_Coef, " (", FS_Se, ")"),
    `2º Est.` = paste0(SS_Coef, " (", SS_Se, ")")
  )

kable(tabela_poster, align = "lcc")
```
:::

::: {#exemplo5}
## Controle Sintético

**Controle Sintético:** método utilizado para estimar efeitos causais de intervenções que afetam uma única unidade (país, região, empresa), construindo um contrafactual como combinação ponderada de unidades não tratadas que aproxima a trajetória da unidade tratada antes da intervenção.

**Aplicação: Efeito Causal no País Basco**

* **Objetivo:** Avaliar o efeito causal dos conflitos armados no País Basco entre 1960 e 1997.
* **Método:** Controle Sintético para criar um contrafactual baseado em outras regiões da Espanha.
* **Base:** Réplica de Abadie e Gardeazabal (2003).

```{r}
#| label: preparacao-dados
#| results: hide

library(tidyverse)
library(Synth)
library(knitr)
data(basque)

dados_preparados <- dataprep(
  foo = basque, predictors = c("school.illit", "school.prim", "school.med", "school.high", "school.post.high", "invest"),
  predictors.op = "mean", time.predictors.prior = 1964:1969,
  special.predictors = list(list("gdpcap", 1960:1969, "mean"), list("sec.agriculture", 1961:1969, "mean"), list("sec.energy", 1961:1969, "mean"), list("sec.industry", 1961:1969, "mean"), list("sec.construction", 1961:1969, "mean"), list("sec.services.venta", 1961:1969, "mean"), list("sec.services.nonventa", 1961:1969, "mean"), list("popdens", 1969, "mean")),
  dependent = "gdpcap", unit.variable = "regionno", unit.names.variable = "regionname", time.variable = "year",
  treatment.identifier = 17, controls.identifier = c(2:16, 18), time.optimize.ssr = 1960:1969, time.plot = 1955:1997
)
```

```{r}
#| label: modelo-grafico
#| fig-align: center
#| fig-width: 6.5
#| fig-height: 4
#| results: hide

invisible(capture.output({resultado_synth <- synth(data.prep.obj = dados_preparados)}))

path.plot(synth.res = resultado_synth, dataprep.res = dados_preparados,
          Ylab = "PIB per capita (1986 USD)", Xlab = "Ano",
          Legend = c("País Basco", "Sintético"), Legend.position = "bottomright")
abline(v = 1975, lty = 2, col = "red") 
```

```{r}
#| label: resultados-finais

anos <- as.numeric(rownames(dados_preparados$Y1plot))
real <- as.vector(dados_preparados$Y1plot)
pesos_w <- resultado_synth$solution.w
sintetico <- as.vector(dados_preparados$Y0plot %*% pesos_w)

tabela_comparacao <- data.frame(Ano = anos, Real = real, Sintetico = sintetico) %>%
  mutate(Gap = Real - Sintetico, Gap_Percentual = (Gap / Sintetico) * 100)

ace_pos_1975 <- tabela_comparacao %>% filter(Ano >= 1975) %>% summarise(ACE_Absoluto = mean(Gap), ACE_Percentual = mean(Gap_Percentual))

tabela_ace <- data.frame(
  Métrica = c("Queda Média Absoluta (mil)", "Queda Média Relativa (%)"),
  Estimativa = c(ace_pos_1975$ACE_Absoluto, ace_pos_1975$ACE_Percentual)
)

kable(tabela_ace, digits = 2, col.names = c("Indicador (Pós-1975)", "Estimativa do ACE"))
```
:::

::: {#exemplo6}
## Critério Sintético (Hill)

**Critério Sintético:** conjunto de nove critérios (força da associação, consistência, especificidade, temporalidade, gradiente biológico, plausibilidade, coerência, experimento e analogia) utilizados como referencial para avaliar se uma relação observada entre uma variável $X$ e um resultado $Y$ é, de fato, causal. Quanto mais critérios forem satisfeitos, maior a confiança na inferência causal, reduzindo a probabilidade de que a associação seja explicada por viés, confundimento ou acaso.
:::

::::

<!-- ============ FIM DA GRADE 3x2 ============ -->

:::: {layout="[1, 1]"}

::: {#referencias}
## Referências Bibliográficas

* Autor, A. (2025). *Nome do Artigo Principal*. Revista de Ciências.
* Autor, B. (2026). *Livro de Base da IC*. Editora Universitária.
* Card, D. (1993). Using Geographic Variation in College Proximity to Estimate the Return to Schooling. NBER Working Paper No. 4483.
* Angrist, J. D. & Imbens, G. W. (1994). Identification and Estimation of Local Average Treatment Effects. Econometrica, 62(2): 467–475.
:::

::: {#agradecimentos}
## Agradecimentos

Agradeço ao meu orientador e aos órgãos de fomento (como CNPq, FAPESP, Capes) que auxiliaram no desenvolvimento deste trabalho.
:::

::::